【裁判字號】    97,台上,3394
【裁判日期】    970718
【裁判案由】    貪污等罪
【裁判全文】
最高法院刑事判決            九十七年度台上字第三三九四號
上  訴  人  台灣高等法院檢察署檢察官
上  訴  人
即  被  告  乙○○
                    號4樓（
選任辯護人  杜英達律師
            謝啟明律師
上  訴  人
即  被  告  甲○○
                    樓
選任辯護人  邱朝象律師
上  訴  人
即  被  告  丁○○
選任辯護人  李采霓律師
上  訴  人
即  被  告  丙○○
選任辯護人  吳雨學律師
            林辰彥律師
            黃淑怡律師
上  訴  人
即  被  告  戊○○
選任辯護人  許進德律師
            劉金玫律師
被      告  己○○
上列上訴人等因被告等貪污等罪案件，不服台灣高等法院中華民
國九十七年一月十日第二審判決（九十六年度矚上訴字第一一號
，起訴案號：台灣板橋地方法院檢察署九十五年度偵緝字第二三
三三號、九十五年度偵字第一六七四五號、第一七一０六號、第
二０六六三號、第二二一０一號、第二二一一八號、第二二一二
一號、第二四三九一號、第二四四一八號），提起上訴，本院判
決如下：
    主  文
原判決除乙○○、甲○○、戊○○洩漏國防以外秘密，及乙○○
賭博部分外均撤銷，發回台灣高等法院。
其他上訴駁回。
    理  由
壹、撤銷發回部分：
本件原判決認定上訴人即被告乙○○、甲○○、丁○○、丙○○
、戊○○有原判決事實欄所載犯行，因而撤銷第一審關於乙○○
違背職務，收受賄賂（二罪）、收受不正利益、甲○○違背職務
，收受不正利益（二罪）、丁○○部分、丙○○違背職務收受賄
賂（二罪），與未經許可，寄藏子彈、戊○○違背職務收受賄賂
等部分之科刑判決，改判論處乙○○共同連續有調查職務，依據
法令從事公務之人員，對於違背職務之行為，收受賄賂；又有調
查職務，依據法令從事公務之人員，對於違背職務之行為，收受
賄賂；又共同有調查職務，依據法令從事公務之人員，對於違背
職務之行為，收受不正利益。甲○○共同有調查職務，依據法令
從事公務之人員，對於違背職務之行為，收受不正利益；又共同
有調查職務，依據法令從事公務之人員，對於違背職務之行為，
收受不正利益。丁○○共同連續有調查職務，依據法令從事公務
之人員，對於違背職務之行為，收受賄賂。丙○○共同連續有調
查職務，依據法令從事公務之人員，對於違背職務之行為，收受
賄賂；又共同有調查職務，依據法令從事公務之人員，對於違背
職務之行為，收受賄賂；又未經許可，寄藏子彈。戊○○共同連
續有調查職務，依據法令從事公務之人員，對於違背職務之行為
，收受賄賂等罪刑。及以公訴意旨略以：民國九十五年七月八日
晚間，庚○○、辛○○欲策動汐止警方同意賭場遷移至汐止繼續
經營，遂在台北市○○○路環亞大樓八樓之龍亨酒店宴請被告乙
○○、不知情之汐止分局偵查隊小隊長卯○○、偵查佐辰○○，
並召來四名小姐陪侍飲酒作樂，花費新台幣（下同）數萬元均由
賭場支付，因認乙○○有收受此次不正利益招待之犯行。又被告
甲○○與寅○○基於收受賄賂之犯意聯絡，九十五年七月七日，
推由寅○○向庚○○收取該期賄款一百零四萬元後，再與之攤分
，因認甲○○此部分亦涉犯貪污治罪條例第四條第一項第五款之
收受賄賂罪。另辛○○等人租得台北縣永和市○○路一五七號一
樓及地下室後，準備在該場地營業，因該處屬台北縣政府警察局
永和分局（下稱永和分局）秀朗派出所管轄，庚○○遂透過乙○
○之邀約，招待被告即秀朗派出所所長己○○前往台北市○○○
路○段三八０號地下室「名亨酒店」，召來四、五位小姐陪侍飲
酒作樂，己○○並帶一名小姐出場進行性交易，酒店消費七萬元
及性交易費用二萬二千元均由巳○○墊付，再由庚○○於數日後
還予巳○○，並向賭場請款，因認己○○違背職務收受不正利益
九萬二千元，涉犯貪污治罪條例第四條第一項第五款之罪嫌。再
被告丙○○與午○○熟識，八十九年一月間，午○○成立「青青
應召集團」時，丙○○即以二十萬元投資午○○之應召站，雙方
約定午○○必須按月給付丙○○二萬元紅利，直至九十年十一月
間，午○○之應召站遭查獲，始停止給付。九十四年八、九月間
，丙○○發現午○○又開始經營應召站生意，遂要求午○○繼續
按月給付二萬元紅利，故認丙○○另涉犯刑法第二百三十一條第
一項之意圖使女子與他人為性交行為，而媒介以營利罪云云。惟
經審理結果，認為不能證明上揭犯行，乃維持第一審諭知乙○○
、甲○○、丙○○此部分行為及己○○均無罪之判決，駁回檢察
官此部分在第二審之上訴。固均非無見。
惟查：(一)主文乃法院標明被告事件所為判決之結果，為判決書應
記載之事項，其內容必須與事實理由及適用法條相連貫，若有衝
突，即非適法。又依中華民國九十六年罪犯減刑條例第二條規定
：犯罪在中華民國九十六年四月二十四日以前者，除本條例另有
規定外，依下列規定減刑：……三、有期徒刑、拘役或罰金，減
其刑期或金額二分之一。本件原判決於理由說明：丙○○為不詳
姓名之蔡姓學弟寄藏扣案一百三十六顆制式子彈部分，係犯槍砲
彈藥刀械管制條例第十二條第四項之未經許可寄藏子彈罪，此部
分犯罪時間在九十六年四月二十四日以前，其所犯之罪合於中華
民國九十六年罪犯減刑條例第二條第一項第三款，應予減其宣告
刑二分之一（見原判決第六十一頁），固屬有據。惟原判決主文
就此部分卻諭知「丙○○未經許可，寄藏子彈，處有期徒刑貳年
陸月，併科罰金新台幣參拾萬元，罰金如易服勞役，以新台幣壹
仟元折算壹日；扣案之制式子彈壹佰壹拾顆均沒收；減為處有期
徒刑壹年參月，併科罰金新台幣參拾萬元，罰金如易服勞役，以
新台幣壹仟元折算壹日；扣案之制式子彈壹佰壹拾顆均沒收。應
執行有期徒刑拾陸年，併科罰金新台幣參拾萬元……」，就罰金
刑部分並未依中華民國九十六年罪犯減刑條例規定減刑，顯有判
決不適用法則及理由矛盾之違背法令。(二)有罪之判決書事實欄為
適用法令之依據，應將法院依職權認定與犯罪構成要件有關之事
項，詳記於事實欄，然後於理由內逐一說明其憑以認定之證據，
使事實及理由兩相一致，方為合法。而共同正犯之成立，以有犯
意之聯絡，及行為之分擔為要件。此項要件自應於事實欄內為詳
實之記載，然後於理由內說明其憑以認定之證據，始稱適法。本
件原判決就甲○○部分雖謂：甲○○知悉庚○○身分及前述百家
樂賭場之存在，亦知悉賭場欲遷至永和分局秀朗派出所轄區之台
北縣永和市○○路一五七號一樓及地下室營業，九十五年六月七
日乙○○邀約聚餐之目的即為徵得己○○之同意，竟仍與乙○○
基於收受不正利益之犯意聯絡，於該日前往「名亨酒店」接受庚
○○之喝花酒招待，所受不正利益約七萬元云云（見原判決第七
頁）。然原判決對於乙○○與甲○○間有如何之犯意聯絡及行為
分擔，甲○○係對何違背職務之行為收受不正利益，理由內並未
詳加說明其所憑之證據及其認定之理由，致使判決失其依據，且
有理由不備之違背法令。(三)原判決復謂，丁○○與永和分局永和
派出所之不詳警員，基於違背職務收受賄賂之犯意聯絡，於九十
五年六月二十九日在台北市○○路○段四三二號地下室「王牌酒
店」，接受庚○○飲宴招待之席間，由丁○○在酒店包廂廁所內
，收受庚○○交付之賄款六十萬元云云（見原判決第八頁）；然
原判決對於丁○○與永和分局永和派出所之不詳警員間有如何之
犯意聯絡及行為分擔，理由內亦未說明其所憑之證據及其認定之
理由，同有違誤。(四)除刑事訴訟法有特別規定外，已受請求之事
項未予判決，或未受請求之事項予以判決，其判決當然違背法令
，同法第三百七十九條第十二款定有明文。故檢察官就被告之犯
罪事實以實質上或裁判上一罪起訴者，因其刑罰權單一，在審判
上為一不可分割之單一訴訟客體，法院自應就全部犯罪事實予以
合一審判，以一判決終結之，如僅就其中一部分加以審認，而置
其他部分於不論，即屬刑事訴訟法第三百七十九條第十二款所稱
「已受請求之事項未予判決」之違法。本院八十八年台上字第四
三八二號判例足供參考。本件依檢察官起訴書所載，戊○○部分
除經原審論罪部分外，檢察官尚起訴：「百家樂賭場以每十日為
一期，每期交付賄款金額從八十一萬元至一百十七萬元不等。每
期賄款數額係於該期開賭前夕，由庚○○、乙○○及寅○○協調
、決定；庚○○再將決定後之金額通知辛○○、壬○○，由壬○
○指示癸○○至銀行提領現金交付庚○○，其後再由壬○○、子
○○、丑○○製作帳冊，供為賭場股東查帳及分紅之依據。庚○
○取得賄款後，即邀約乙○○、寅○○見面交付，交付地點包括
乙○○位於永和市○○路七五巷三三弄三五號四樓住處樓下、永
和市○○○路路邊、永和市○○路『國父紀念館』旁路邊及停車
場、永和分局附近路邊等地點。乙○○、寅○○收受賄款後，再
即將之攜回警分局、派出所，攤分予戊○○、甲○○及其他警方
之相關權責單位，總計收受賄賂金額高達四千二百八十萬五千元
，詳（起訴書）附表一所示」等情。乃原判決就此部分置而不論
，完全未予說明，顯有已受請求之事項未予判決之當然違背法令
。(五)原判決對於己○○、甲○○涉嫌帶小姐出場進行性交易，消
費費用二萬二千元由巳○○墊付，庚○○數日後返還巳○○，並
向百家樂賭場請款，有違背職務接受不正利益等情，並未說明此
部分是否成立犯罪。經查此部分行為亦為檢察官起訴書所載犯罪
事實之一部分，第一審判決認定己○○無罪，甲○○此部分不另
諭知無罪，對此部分均未予說明，原審就此部分援用第一審判決
內容亦未加說明，均有已受請求之事項未予判決之違背法令。(六)
對於違背職務之行為收受賄賂罪，以公務員違背職務之行為與收
受賄賂間，具有對價之關係存在為成立要件。所謂對價關係，乃
指他人交付財物，係出於對公務員違背職務行為行賄之意思，而
公務員主觀上，亦有收受賄賂以為違背職務行為報酬之意。依原
判決認定之事實，九十五年四月一日戊○○女兒出嫁時，由庚○
○交付賄款二萬元予乙○○，再由乙○○委由甲○○致送戊○○
等情（見原判決第八頁），則乙○○僅係代為轉交紅包二萬元，
並非與戊○○共同收受紅包之行為人，原判決卻於附表一編號二
四認定二萬元係乙○○個人所收受之賄款；又原判決附表五戊○
○收受百家樂賭場行賄金額表編號四，即九十五年四月一日收受
賄款二萬元之部分，「收取方式」欄記載：「庚○○透過乙○○
轉交戊○○」，並未記載委由甲○○轉交之意旨（見原判決第八
八頁）；再者，上情如果無訛，該紅包二萬元經手者有乙○○、
甲○○、戊○○三人，原判決理由復稱乙○○、戊○○二人就此
部分為共同正犯；又戊○○收受時，是否知悉庚○○交付財物，
係出於對公務員違背職務行為行賄之對價，及戊○○主觀上是否
有收受賄賂以為違背職務行為報酬之意思，抑僅認為係對其女兒
婚嫁之饋贈，是否合乎社會相當性，原判決就此均未予說明，顯
有判決理由矛盾及理由不備之違法。(七)證人、鑑定人依法應具結
而未具結者，其證言或鑑定意見，不得作為證據。刑事訴訟法第
一百五十八條之三定有明文。經查庚○○於九十五年七月九日檢
察官第一次訊問時，並未經具結（見偵字第一六七四五號卷二－
一），原判決逕以庚○○上開未具結之陳述，資為不利於乙○○
、丁○○等人之憑據，自與刑事訴訟法上揭規定不合。又原判決
認定丙○○於九十三年十月間，經友人未○○告知而知悉前述百
家樂賭場之存在，竟與未○○基於犯意聯絡，由未○○向辛○○
等賭場股東提及應對丙○○行賄等語，辛○○等人因擔心賭場遭
丙○○查緝，遂允諾以每營業十天為一期，每期支付丙○○賄款
五萬元，丙○○即於原判決附表三編號一至四十八所示時間，透
過申○○、酉○○、戌○○等三人，連續前往當期賭場營業地點
領取每期五萬元之賄款，再帶回天馨茶行交付丙○○。丙○○再
於九十五年七月七日，另透過戌○○向賭場領得賄款五萬元等情
（見原判決第六、七頁），丙○○此部分行為，原判決僅論處其
與未○○均係共同正犯（見原判決第五九頁），至於天○○、酉
○○、戌○○等人，係參與構成要件之行為，抑僅參與構成要件
以外之行為，與丙○○論罪間之關係如何，原判決完全未予說明
，顯有判決不備理由之違誤。(八)判決所載理由矛盾者，其判決當
然違背法令。刑事訴訟法第三百七十九條第十四款定有明文。原
判決於理由說明，百家樂賭場確曾在台北縣永和市○○路二號二
十二樓營業，期間自九十四年九月三日起至九十五年三月二十四
日止，該址旁邊即為SOGO百貨公司，故賭場人員常將該處簡稱為
SOGO二十二樓，嗣賭場復於九十五年七月一日承租台北縣永和市
○○路二號二十三樓，並於九十五年七月七日開業，於同年月九
日為警在該處查獲等情（見原判決第三十三頁）。惟事實欄卻認
定：本件百家樂大型職業賭場在台北縣永和市○○路二號二十三
樓部分，即賭場人員所稱之「SOGO百貨二十三樓」，屬永和分局
新生派出所轄區，九十五年七月七日開始營業後於同日為警查獲
（見原判決第五頁）云云，就此部分經營時間之認定與經警查獲
日期之敘述，有判決理由矛盾之違誤。(九)原判決就乙○○被訴九
十五年七月八日收受喝花酒之不正利益部分，引述卯○○於第一
審所證稱：庚○○說希望把賭場移到汐止分局轄區經營等情，乙
○○又正好受邀接受招待，而原判決原已認定乙○○、寅○○各
自擔任百家樂賭場與警方人員之聯繫、溝通之橋樑，以每營業十
天為一期，給付八十萬元至一百二十萬元之賄款，交由乙○○、
寅○○分送不詳之各階層受賄員警，並招待乙○○、甲○○、丁
○○等人前往酒店召女陪侍飲宴，俾徵得受賄警員違背職務，同
意賭場在永和地區各地營業，不予取締等情（見原判決第五頁）
。則原判決復認：不能以乙○○曾出席該次龍亨酒店之飲宴，即
逕推論其已知悉該次招待目的而有違背職務收受不正利益之犯行
云云（見原判決第七十頁），此部分亦有判決理由矛盾之違誤。
(十)原判決就甲○○被訴九十五年七月七日收受賄賂部分，理由中
認為雖證人庚○○證稱有交付賄款，然庚○○從未親手交付賄款
予甲○○，寅○○則始終未曾到案接受訊問，業遭通緝，自乏積
極證據足認甲○○有何與寅○○共同於九十五年七月七日收受賄
賂之犯行云云。相較之下，戊○○被訴透過寅○○受賄部分，同
樣係經庚○○證稱有交錢給寅○○，庚○○甚至表示不清楚寅○
○轉交與否，依庚○○陳述戊○○收賄犯行過程與甲○○收賄犯
行過程，均為透過寅○○轉交，原判決認定戊○○成立收賄犯行
，卻認不能證明甲○○有收賄犯行，就同一之證據評價，其前後
判斷之標準並不一致，復未說明其取捨之理由，有判決理由矛盾
及理由不備之違法。(十一)告訴人、證人之陳述有部分前後不符，或
相互間有所歧異時，究竟何者為可採，法院仍得本其自由心證予
以斟酌，非謂一有不符或矛盾，即應認其全部均為不可採；尤其
關於行為動機、手段及結果等之細節方面，告訴人之指陳，難免
故予誇大，證人之證言，有時亦有予渲染之可能；然其基本事實
之陳述，若果與真實性無礙時，則仍非不得予以採信。關於丙○
○被訴意圖使女子與他人為性交之行為，而媒介以營利部分，午
○○所證丙○○投資應召站之名稱，前後縱有不同，惟其所證稱
丙○○有投資午○○之應召站之事實，前後似屬一致。又有關亥
○○所證五十萬元的借款伊沒有還給丙○○，後來伊和伊父午○
○聯繫，他有說要幫伊還云云，但該五十萬元借款之內容及詳情
如何，此部分之證據調查尚有未盡，而午○○所證稱：伊每月給
丙○○二萬元，是替伊子亥○○還或是要歸還丙○○入股的二十
萬元，沒跟丙○○講清楚，伊做人就是這個樣子，不會說清楚云
云，然午○○既係每月支付二萬元，究係清償何種債務，若不講
清楚，將來如何結算；即使午○○不說清楚，收錢之丙○○亦不
致不問清楚，更何況午○○所證係指未將每月給付丙○○二萬元
是否抵付丙○○入股之二十萬元說清楚，而亥○○所證是五十萬
元之貸款伊父午○○有說要幫伊還，詳情伊不清楚等語，二人所
述之情節並不全然相符，原判決理由卻謂二人所證情節相符，自
有判決理由矛盾之違背法令。檢察官及被告等上訴意旨執以指摘
原判決此部分不當，非無理由，應認原判決此部分有撤銷發回更
審之原因。又原判決不另諭知無罪部分，基於審判不可分原則，
併予發回。
貳、上訴駁回部分：
按刑事訴訟法第三百七十六條所列各罪之案件，經第二審判決者
，不得上訴於第三審法院，為該法條所明定。本件上訴人丙○○
所犯賭博罪部分，原審係依刑法第二百六十八條意圖營利聚眾賭
博論處罪刑，核屬刑事訴訟法第三百七十六條第一款之案件。依
首開說明，既經第二審判決，自不得上訴於第三審法院，丙○○
就此部分猶提起上訴，顯為法所不許，應予駁回。
據上論結，應依刑事訴訟法第三百九十七條、第四百零一條、第
三百九十五條前段，判決如主文。
中    華    民    國  九十七  年    七    月   十八   日
                      最高法院刑事第六庭
                          審判長法官  洪  清  江
                                法官  韓  金  秀
                                法官  陳  晴  教
                                法官  李  錦  樑
                                法官  林  錦  芳
      本件正本證明與原本無異
                                      書  記  官
中    華    民    國  九十七  年    七    月  三十一  日
                                                    m


司法院資訊處製作；財團法人民間司法改革基金會備份。
